臺灣臺中地方法院刑事判決　　　　　　　　　　　　　九十年度中簡上字第四七號
　　上　訴　人
　　即　被　告　乙○○
右上訴人因違反著作權法案件，不服本院臺中簡易庭九十年度中簡字第一八二號中華
民國九十年一月二十九日第一審簡易判決（聲請案號：臺灣臺中地方法院檢察署九十
年度偵字第一０七三號），提起上訴，本院管轄之第二審合議庭判決如左：
    主  文
原判決撤銷。
乙○○連續擅自以出租之方法侵害他人之著作財產權，處有期徒刑肆月，併科罰金新
台幣貳萬元，有期徒刑如易科罰金，罰金如易服勞役，均以參佰元即新臺幣玖佰元折
算壹日。
扣案安裝有「石器時代」軟體電腦主機壹拾參臺、電腦螢幕壹拾參臺、滑鼠壹拾參只
、鍵盤壹拾參只及計費電腦壹臺均沒收。
    事  實
一、乙○○係設於臺中市○區○○路七十三號「Ｅ世代網路生活館」之負責人，明知
    網路遊戲「石器時代」（ＳＴＯＮＥＡＧＥ）電腦程式遊戲軟體（聲請人誤載為
    光碟），係華義國際數位娛樂股份有限公司（以下簡稱華義公司）經日本
    （ＳＹＳＴＥＭ  ＳＵＰＰＬＹ）株式會社授權而享有電腦程式著作
    財產權，未經該公司之同意或授權，不得擅自以出租之方法侵害他人著作財產權
    。竟基於意圖出租營利之概括犯意，未經華義公司同意或授權，自民國八十九年
    十月十五日起至同年十二月二十日止，在上址「Ｅ世代戰場網路生活館興大店」
    內，連續擅自將其由不詳姓名客人所灌入或由網路下載之前開「石器時代」遊戲
    軟體之電腦程式之十三台電腦主機，以每一小時收費新臺幣（下同）二十五元之
    方式，將內含已安裝下載前開遊戲軟體電腦程式之電腦設備出租予不特定顧客，
    以供顧客配合使用華義公司所發行販售之數儲值卡，上線進行「石器時代」網路
    遊戲，而以此方法侵害華義公司所享有之點數電腦程式著作財產權。嗣於八十九
    年十二月二十日下午六時五十分許，經警持臺灣臺中地方法院檢察署檢察官核發
    之搜索票會同華義公司職員甲○○，在上址當場查獲，並扣得內含已安裝「石器
    時代」遊戲軟體電腦程式之電腦主機十三臺、電腦螢幕十三臺、滑鼠十三只、鍵
    盤十三只及計費電腦一臺，而查悉上情。
二、案經華義公司訴由臺中市警察局第一分局報請臺灣臺中地方法院檢察署檢察官偵
    查後聲請以簡易判決處刑。
    理  由
一、訊據上訴人即被告乙○○固坦承其為「Ｅ世代戰場網路生活館興大店」負責人，
    未經華義公司之授權，且於右揭時地為警查獲內含已安裝「石器時代」遊戲軟體
    電腦程式之電腦主機十三臺等情，惟矢口否認有何違反著作權法之犯行，辯稱：
    「石器時代」網路遊戲係會員制，需購買告訴人華義公司之光碟，並要加入該公
    司線上會員，並有密碼，才能在網路上與其他網友玩遊戲，其僅係單純提供網際
    網路的撥接及電腦設備供顧客使用，每小時收費二十五元，且其提供電腦供顧客
    打玩「石器時代」，也是替告訴人華義公司創造利潤，而「石器時代」遊戲軟體
    係顧客自行灌入，有些由網路下載，上訴人並無侵害告訴人之著作權，而顧客是
    否打玩告訴人之軟體，並不會增加上訴人之收入云云。經查：
  (1)日本ＳＹＳＴＥＭ  ＳＵＰＰＬＹ株式會社開發網路遊戲「石器時代」之電腦遊
    戲軟體，係架構於遊戲收費系統之網路遊戲，使用人取得合法重製物以後，需先
    起動ＷＩＮＤＯＷＳ（視窗），將石器時代光碟放入光碟機內，啟動自動安裝系
    統，並依照畫面指示進行安裝，而將電腦連接到網路上，啟動石器時代軟體後，
    輸入點數卡上之帳號及密碼，方可上線進行石器時代網路遊戲。揆其性質，該遊
    戲軟體係屬著作權法第五條第一項第十款所稱之電腦程式著作。而日本ＳＹＳＴ
    ＥＭ  ＳＵＰＰＬＹ株式會社於八十八年十月二十七日，與告訴人華義公司訂立
    「石器時代」軟體之開發、製造、販賣許諾契約書，授權華義公司得以在台灣及
    香港獨占該軟體之製造及販賣，此有開發製造銷售同意契約書、證明書、印鑑證
    明申請書影本各一份附於偵查卷內可稽，是以告訴人華義公司既取得授權，其享
    有擁有「石器時代」電腦程式著作之著作權，應無疑義。
  (2)本件查獲時，上訴人所有之十三臺電腦主機內安裝有「石器時代」遊戲軟體電腦
    程式，而上訴人所經營之「Ｅ世代戰場網路生活館興大店」並未經告訴人意授權
    以該軟體營業等情，業經告訴代理人甲○○於警訊時所陳明，復為上訴人迭於警
    偵訊中所供認，復有臺中市警察局第一分局搜索扣押證明筆錄、贓證物責付保管
    單各一紙及照片二十張在卷足資佐證，是本件查獲時，上訴人所經營之「Ｅ世代
    戰場網路生活館興大店」店內所陳設之十三臺電腦主機均已安裝未經華義公司授
    權之「石器時代」電腦程式遊戲軟體。
  (3)上訴人於警訊供稱其經營之「Ｅ世代戰場網路生活館興大店」所使用之「石器時
    代」軟體目前並未與告訴人義公司簽約，因該公司並未派員與之洽談簽約事宜，
    所以其亦不知找何人簽約等語，復於偵訊中自承並未與告訴人簽約，其知道電腦
    中有安裝「石器時代」軟體等語，足徵上訴人就其所出租供不特定顧客使用之電
    腦主機內，確有上開未經授權之「石器時代」電腦程式遊戲軟體甚明。上訴人所
    經營之「Ｅ世代戰場網路生活館興大店」既未經授權而出租安裝有「石器時代」
    遊戲軟體予不特定客人遊戲，自屬侵害華義公司之著作權。而合法著作重製物之
    所有人，得出租該重製物，但錄音及電腦程式著作物之重製物，不適用之，著作
    權法第六十條第一項定有明文，本件「石器時代」軟體乃屬電腦程式著作，縱或
    本件「石器時代」之軟體係由不詳姓名客人灌入，然上訴人既未經授權使用該著
    作物，其並無出租之權利甚明。上訴人雖另辯以其店內之「石器時代」遊戲軟體
    係顧客自行灌入，有些由網路下載云云，並提出該遊戲軟體之光碟片為證，惟縱
    或上訴人上開所辯屬實，惟此至多僅可認定上訴人並無重製「石器時代」電腦程
    式著作之犯行，尚與其有無出租該電腦程式著作事實之認定無涉。
  (4)按合法著作重製物之所有人，得出租該重製物，但錄音及電腦程式著作物之重製
    物，不適用之，著作權法第六十條第一項定有明文，上訴人並未經告訴人授權使
    用上開電腦程式著作，且係他人所灌入上訴人所有之十三臺電腦主機，上訴人所
    有電腦主機內之「石器時代」電腦程式著作自非合法著作重製物，且上訴人復未
    經合法授權，自無出租該電腦程式著作之權利。另著作之合理使用，固不構成著
    作財產權之侵害，著作權法第六十五條第一項雖有規定，然著作之利用是否符合
    合理使用之判斷，尤應以利用之目的及性質（包括係為商業目的或非營利教育目
    的）、著作之性質、所利用之質量及其在整個著作所占之比例、利用結果對著作
    潛在巿場與現在價值之影響等做為判斷之標準，著作權法第六十五條第二項定有
    明文。本件著作之性質係屬電腦程式著作，且上訴人所經營之「Ｅ世代戰場網路
    生活館興大店」具以營利為目的之商業性質，自無疑義；況告訴人係一次提供簽
    約店二十種軟體，每一臺電腦主機授權使用權利金五千元，是會員且有密碼才能
    玩該遊戲，業據告訴人之代理人丙○○於本院審理中陳明，並提出華義國際遊戲
軟體授權使用合約書一份為證，上訴人自承其並未經告訴人授權，即未經著作權
    人授權而利用他人已將之灌入主機內之著作物，出租予不特定人遊戲使用，對其
    他業經授權之業者，自造成商業競爭上之不公平與不合理。且上訴人經營之「Ｅ
    世代戰場網路生活館興大店」電腦主機內有「石器時代」電腦程式著作，其連同
    出租予顧客打玩，自得因此招徠該遊戲會員之使用其電腦，而「石器時代」遊戲
    軟體尚須經告訴人授權始得利用，則上訴人未與告訴人簽約即擅自出租，對華義
    公司即有簽約金之損害，是以上訴人即已明知其電腦主機內已有「石器時代」軟
    體，仍予一併出租供顧客打玩使用，顯有侵害告訴人著作權甚明。上訴人辯稱「
    石器時代」網路遊戲係會員制，需購買告訴人華義公司之光碟，並要加入該公司
    線上會員，並有密碼，才能在網路上與其他網友玩遊戲，其僅係單純提供網際網
    路的撥接及電腦設備供顧客使用，每小時收費二十五元，且其提供電腦供顧客打
    玩「石器時代」，是替告訴人華義公司創造利潤云云，尚無足採。又上訴人雖另
    提出臺灣臺中地方法院檢察署九十年偵字第二三一號不起訴處分書為其依據，惟
    該不起訴處分書係以認定該案被告並未涉犯著作權法第九十二條擅自以公開播送
    之方法侵害他人著作財產權及同法九十一條第一項、第二項擅自以重製之方法侵
    害著作權罪嫌，業經本院核閱上開不起訴處分書屬實，有該不起訴處分書影本一
    份在卷可參，其與本件上訴人所犯擅自以出租之方法侵害他人之著作財產權之犯
    行不同，自難類比援引。
  (5)綜上所述，上訴人明知灌入其電腦主機內之「石器時代」遊戲軟體係未經華義公
    司授權之著作物，竟仍將之連同電腦設備出租予不特定客人上網遊戲，上訴人前
    開所辯無非卸責之詞，不足採信，本件事證明確，被告犯行洵堪認定。
三、核上訴人乙○○所為，係犯著作權法第九十二條擅自以出租之方法侵害他人之著
    作財產權罪。上訴人先後多次犯行，時間緊接，所犯犯罪構成件相同，顯係基於
    概括之犯意反覆為之，為連續犯，依刑法第五十六條論以一罪，並依法加重其刑
    。原審以上訴人罪證明確予論罪科刑，固非無見，惟查本案扣得灌有「石器時代
    」軟體之電腦主機係十三臺，其中主機一臺依法入臺灣臺中地方法院檢察署贓物
    庫外，其餘十二臺電腦主機，連同電腦螢幕十三臺、滑鼠及鍵盤各十三只，計費
    電腦一臺均責付被告保管，有扣押物品清單及贓證物責付保管單各一紙在卷可稽
    ，原判決認定犯罪所用之物而予沒收者僅係灌有「石器時代」軟體電腦主機僅十
    三臺，另就電腦螢幕十三臺、滑鼠及鍵盤各十三只，計費電腦一臺均漏未論及，
    容有未洽。是以上訴人提起上訴，雖無理由，但原判決既有上述可議之處，即屬
    無可維持，應由本院予以撤銷改判。爰審酌上訴人犯罪動機、手段、目的、經營
    時間未長，對告訴人華義公司所生損害及犯罪後並無悔意之態度等一切情狀，量
    處如主文所示之刑，並依修正後刑法第四十一條第一項前段規定諭知易科罰金（
    按刑法第四十一條原規定犯最重本刑為三年以下有期徒刑以下之刑之罪，而受六
    個月以下有期徒刑或拘役之宣告者，得易科罰金，而該法條業經立法院三讀通過
    修正為犯最重本刑為五年以下有期徒刑以下之刑之罪，而受六個月以下有期徒刑
    或拘役之宣告，得易科罰金，並經總統於九十年一月十日以華總一義字第九００
    ０００三八００號公布，於九十年一月十二日起生效，爰依修正後之刑法諭知易
    科罰金之折算標準）及依同法第四十二條第二項規定諭知易服勞役之折算標準。
    又扣案之安裝有「石器時代」軟體電腦主機十三臺、電腦螢幕十三臺、滑鼠及鍵
    盤各十三只、計費電腦一臺，均為上訴人所有並供本案出租即犯罪所用之物，業
    據上訴人供明在卷，應依刑法第三十八條第一項第二款規定宣告沒收之。
據上論斷，應依刑事訴訟法第四百五十五條之一第一項、第三項、第三百六十九條第
一項前段、第三百六十四條、第二百九十九條第一項前段，著作權法第九十二條，刑
法第十一條前段、第二條第一項前段、第五十六條、修正後第四十一條第一項前段、
第四十二條第二項、第三十八條第一項第二款，罰金罰鍰提高標準條例第二條，判決
如主文。
中      華      民      國      九十一    年     四      月    十六     日
                              臺灣臺中地方法院刑事第二庭
                                  審判長法  官  張  智  雄
                                        法  官  蔡  建  興
                                        法  官  陳      葳
右正本證明與原本無異。
本件不得上訴。
                                        書記官
中      華      民      國      九十一    年     四      月    十六     日
